台灣基隆地方法院刑事判決　　　　　　　 95年度易字第603號
公　訴　人　台灣基隆地方法院檢察署檢察官
被　　　告　甲○○
指定辯護人　乙○○　本院公設辯護人
上列被告因偽造文書等案件，經檢察官提起公訴（95年度偵緝字
第538 號），本院判決如下：
    主  文
甲○○共同違反不得使大陸地區人民非法進入台灣地區之規定，
累犯，處有期徒刑陸月；如易科罰金，以銀元參佰元即新台幣玖
佰元折算壹日。
    事  實
一、累犯事實
    甲○○曾於民國82年間因偽造文書案件，經台灣高等法院於
    86年6 月30日，以86年度上更二字第112 號案件，判處有期
    徒刑9 月，並經最高法院於88年9 月16日，以88年度台上字
    第5227號案件而駁回上訴確定，經送監執行後，甫於89年2
    月25日執行完畢。
二、犯罪事實
    甲○○並無結婚之真意，竟在身分不詳之陳姓成年男子遊說
    下，為貪圖新台幣三萬元之代價，而同意於92年8 月間，前
    往大陸地區，與大陸地區福建省長樂市女子潘雪容（業經台
    灣宜蘭地方法院判處有期徒刑6 月，緩刑4 年確定）辦理假
    結婚，以利潘雪容以結婚之名義，申請來台非法工作。嗣甲
    ○○經安排前往大陸地區後，即與潘雪容於民國92年8 月14
    日，在福建省福州市辦理假結婚，並於取得結婚登記、結婚
    公證書及財團法人海峽交流基金會（以下簡稱海基會）之證
    明後，於其返回台灣地區後之92年9 月2 日，持前開公證書
    、海基會之證明書，前往基隆市仁愛區戶政事務所辦理結婚
    登記，使不知情之該管戶政事務所公務員在形式審查後，將
    前揭不實之結婚事項，登載於職務上所掌之公文書，足以生
    損害於戶政機關對戶籍管理之正確性。甲○○並於92年9 月
    8 日填具「大陸地區人民進入台灣地區旅行證申請書」，向
    內政部警政署入出境管理局（下稱境管局）行使而申請潘雪
    容以依親名義入境來台，使境管局承辦公務員為實質審查後
    ，誤為核准而將此不實事項登載於職務上所掌之公文書，並
    據以核發潘雪容之中華民國台灣地區旅行證，使潘雪容得以
    持該中華民國台灣地區旅行證，以依親為由，於92年11月1
    日，自桃園國際機場進入台灣地區。其後，潘雪容因遺失中
    華民國台灣地區旅行證，甲○○乃又於93年11月8 日，填具
    申請補發「大陸地區人民進入台灣地區旅行證申請書」，並
    向境管局行使之，境管局承辦公務員為實質審查後，將此不
    實事項登載於職務上所掌之公文書，再次據以核發潘雪容之
    中華民國台灣地區旅行證，使潘雪容得以持該中華民國台灣
    地區旅行證，以依親為由，繼續停留台灣地區，足以生損害
    於境管機關對於大陸人民入境台灣管理之正確性。嗣潘雪容
    於94年3 月22日上午11時許，在台北市○○區○段166 巷10
    1 號1 樓張德盛所經營之「一品一水餃行」內非法打工時，
    為警查獲，經潘雪容自白上開事項後，警察始知上情。
三、起訴經過
    案經台北市政府警察局北投分局報請台灣士林地方法院檢察
　　署檢察官送請台灣高等法院檢察署檢察長令轉台灣宜蘭地方
    法院檢察署檢察官送請台灣高等法院檢察署檢察長移轉轉台
    灣基隆地方法院檢察署檢察官偵查起訴。
    理  由
甲、有罪部分
壹、程序事項
一、兩岸規定
    按中華民國憲法第4 條係明文規定：「中華民國領土，依其
    固有之疆域，非經國民大會之決議，不得變更之。」次按中
    華民國憲法增修條文第11條係規定：「自由地區與大陸地區
    間人民權利義務關係及其他事務之處理，得以法律為特別之
    規定。」台灣地區與大陸地區人民關係條例第2 條第2 款更
    係指明：「大陸地區：指台灣地區以外之中華民國領土。」
    由上揭法條內容以觀，顯見其旨在揭示大陸地區仍屬我中華
    民國之領土；又依上開條例第75條規定：「在大陸地區或在
    大陸船艦、航空器內犯罪，雖在大陸地區曾受處罰，仍得依
    法處斷。但得免其刑之全部或一部之執行。」據此，大陸地
    區雖因事實上之障礙，而為我國主權所不及，然倘行為人在
    大陸地區犯罪者，自仍應受我國法律之處罰，由此顯見大陸
    地區猶屬我中華民國之領域，我中華民國亦未放棄對大陸地
    區之主權，自不得將「法權（主權）因事實上之障礙所不及
    」與「領域外之地」混為一談（最高法院89年度台非字第94
    號判決參照）。依上開見解，我國人民在大陸地區之法律行
    為，應依我國法律規範，再參諸我民法第72條規定：「法律
    行為有背於公共秩序或善良風俗者，無效。」以及同法第87
    條第1 項前段規定：「表意人與相對人通謀而為虛偽意思表
    示者，其意思表示無效。」我國人民在大陸地區假結婚者，
    依我國法律規定應係無效。再按台灣地區人民與大陸地區人
    民結婚之方式及其他要件，依行為地之規定，台灣地區與大
    陸地區人民關係條例第52條第1 項定有明文；而大陸地區現
    施行之中華人民共和國民法通則第58條第1 項第4 款則係規
    定「惡意串通，損害國家、集體或第三人利益之行為無效」
    ，依此說明，可知我國人民在大陸地區假結婚者，依大陸地
    區現行有效之法規亦屬無效。經查：潘雪容係大陸地區人民
    ，被告則係台灣地區人民，其等雖係在大陸地區福建省結婚
    ，然依上開規定，其通謀虛偽結婚者，不論係以我國法律規
    定為應適用之準據法，抑係依台灣地區與大陸地區人民關係
    條例第52條第1 項規定，以行為地即大陸地區之法律為應適
    用之準據法，均因其等並無結婚之合意而屬無效。復按大陸
    地區人民非經主管機關許可，不得進入台灣地區，台灣地區
    與大陸地區人民關係條例第10條第1 項規定甚明。大陸地區
    人民，其父母、配偶或子女在台灣地區設有戶籍者，得申請
    進入台灣地區探親，大陸地區人民進入台灣地區許可辦法第
    3 條第1 項第3 款亦規定甚詳。大陸地區人民潘雪容係為達
    到得依上開規定入境台灣地區之目的，而與台灣地區人民即
    被告虛偽辦理結婚，並以此為由申請來台，非但其結婚無效
    ，且其等係以徒具外觀合法形式之結婚，藉以規避對大陸地
    區人民進入台灣地區之管制，自仍屬非法入境；準此，以「
    假結婚真入境」之脫法方式，進入台灣地區，自仍該當犯罪
    ，而非以偷渡者為限。
二、證據能力
    按被告以外之人於審判外之言詞或書面陳述，除法律有規定
    者外，不得作為證據，刑事訴訟法第159 條第1 項固有明文
    。惟被告以外之人於審判外之陳述，經當事人於審判程序同
    意作為證據，法院審酌該言詞陳述或書面陳述作成時之情況
    ，認為適當者，亦得為證據；當事人、代理人或辯護人於法
    院調查證據時，知有上開刑事訴訟法第159 條第1 項不得為
    證據之情形，而未於言詞辯論終結前聲明異議者，視為有前
    項之同意，刑事訴訟法第159 條之5 亦有明文。經查：證人
    潘雪容於警詢時之證述，經本院於審判程序提示被告，並告
    以內容要旨，被告及其辯護人均表示無意見，且未就證據能
    力聲明異議，本院審酌相關言詞陳述作成時之情況，認為適
    當，依前揭法條意旨，自得援為本案之證據。
貳、事實認定
    前揭犯罪事實，迭據被告甲○○於本院審理中坦承不諱，核
    與證人潘雪容於警詢、偵查及法院審判中時所證述之情節相
    符（台灣士林地方法院檢察署94年度偵字第4747號第38頁、
    台灣宜蘭地方法院檢察署94年度交查字第137 號第16頁、台
    灣宜蘭地方法院94年度易字第405 號第14頁及第28頁以下）
    ，並有被告個人戶籍資料查詢單、個人基本資料查詢單、證
    人潘雪容中華民國台灣地區旅行證影本（93年11月9 日補發
    ）、基隆市仁愛區戶政事務所94年6 月28日基仁戶字第0940
    002075號函、被告戶籍謄本影本、結婚登記申請書影本、財
    團法人海峽交流基金會（92）核字第045080號證明書影本、
    福建省福州市公證處（2003）榕公證內民字第10914 號結婚
    證明書影本、內政部警政署入出境管理局94年6 月29日境信
    凡字第09410759140 號函、證人潘雪容入出國日期證明書、
    大陸地區身分證影本、大陸地區人民進入台灣地區旅行證申
    請書影本（92年9月8日申請）、大陸地區人民進入臺灣地區
    保證書影本各一件在卷可稽。依此，足徵被告之自白確與事
    實相符，可以採信，其犯行洵堪認定。
參、法律適用
    核被告所為，係犯刑法第216 條、第214 條之行使使公務員
    登載不實文書罪，以及違反92年10月29日修正前台灣地區與
    大陸地區人民關係條例第15條第1 款之規定，應依同條例第
    79條第1 項之罪論處。
一、新舊法比較
    按刑法於95年7 月1 日修正施行，依修正後之刑法第2 條第
    1 項，行為後法律有變更者，適用行為時之法律，但行為後
    之法律有利於行為人者，適用最有利於行為人之法律。新刑
    法第2 條乃係規範行為後法律變更所生新舊法比較適用之準
    據法，故於95年7 月1 日新刑法修正施行後，如有涉及比較
    新舊法之問題，即應逕依新刑法即現行刑法第2 條第1項 規
    定，為「從舊從輕」之比較（參見最高法院95年度第8 次刑
    事庭會議決議）。而且，比較時應就罪刑有關之共犯、未遂
    犯、連續犯、牽連犯（按：連續犯與牽連犯於95年7 月1 日
    起刪除）、結合犯以及累犯加重、自首減輕、及其他法定加
    減原因、與加減例等一切情形，綜其全部之結果而為比較，
    再適用最有利於行為人之法律處斷（參見24年上字第4634號
    判例），亦即應本於統一性及整體性原則，綜其全部罪刑之
    結果而為比較。
１、兩岸條例之比較
    台灣地區與大陸地區人民關係條例業經總統於92年10月29日
    以華總一義字第09200199770 號令修正公布，第79條部分係
    定於92年12月31日開始施行。修正前同條例第79條第1 項規
    定「違反第十五條第一款規定者，處五年以下有期徒刑、拘
    役或科或併科新台幣五十萬元以下罰金」，修正後同條例第
    79條第1 項規定「違反第十五條第一款規定者，處一年以上
    七年以下有期徒刑，得併科新台幣一百萬元以下罰金」。經
    依刑法第2 條第1 項但書比較新舊法，以行為時法較有利於
    被告，自應適用修正前之舊規定。
２、刑法之比較
    刑法分則編各罪所定罰金之貨幣單位原為銀元，且依舊刑法
    第33條第5 款規定，罰金刑為1 銀元以上，而有關罰金倍數
    之調整及銀元與新台幣之折算標準，則另定有現行法規所定
    貨幣單位折算新台幣條例第2 條、罰金罰鍰標準條例第1 條
    及第5 條，除規定罰金以1 銀元折算3 元新台幣外，並將72
    年6 月26日以前修正之刑法部分條文罰金數額提高2 至10倍
    （依行政院會銜司法院於72年7 月27日發佈，同年8 月1 日
    施行，有關刑法定有罰金各條均提高為10倍），其後修正者
    則不再提高倍數。嗣95年7 月1 日施行之新刑法第33條第5
    款則將罰金刑提高為新台幣1,000 元以上，並以百元計算之
    ，且因新刑法第33條第5 款所定罰金貨幣單位既已改為新台
    幣，刑法分則編各罪所定罰金之貨幣單位亦應配合修正為新
    台幣；又考量刑法修正施行後，不再施用「現行法規所定貨
    幣單位折算新台幣條例」，為使刑法分則編各罪所定罰金之
    最高數額與刑法修正前趨於一致，避免衍生新舊法比較適用
    問題，於不變動罰金數額之前提下，爰增訂刑法施行法第1
    條之1 規定（詳見其立法理由，足認刑法施行法第1 之1條
    係為配合新刑法第33條第5 款之修正施行而增訂，故如適用
    新刑法第33條第5 款以新台幣為貨幣單位，方有刑法施行法
    第1 之1 條規定之適用）。據此，此次刑法修正，被告所犯
    刑法第216 條、第214 條及修正前台灣地區與大陸地區人民
    關係條例第79條第1 項之規定，其條文本身文字並未修正，
    然上開條文既定有罰金刑之規定，如依舊刑法第33條第5 款
    規定，罰金最低數額為1 元（銀元），依罰金罰鍰提高標準
    條例第1 條規定提高為10倍，即為銀元10元，以現行法規所
    定貨幣單位折算新台幣條例第2 條折算僅為新台幣30元。又
    刑法第216 條、第21 4條非屬於76年6 月26日至94年1 月7
    日新增之條文，故最高罰金數額依前開規定提高為10倍後，
    為銀元5,000 元，若以現行法規所定貨幣單位折算新台幣條
    例第2 條折算係新台幣15,000元；惟如依新刑法第33條第5
    款規定，罰金最低額為新台幣1,000 元，而刑法第216 條、
    第210 條最高罰金數額，依配合增訂之刑法施行法第1 之1
    條第1 項之規定，改以新台幣計算罰金數額，且依同條第2
    項提高罰金數額至30倍，則最高罰金數額為新台幣15, 000
    元，經核修正前後上開刑法分則之最高罰金數額固因刑法施
    行法第1 之1 條之增訂而趨於一致，並無不同，惟罰金最低
    數額，則以舊刑法第33條第5 款較有利於被告。比較結果，
    以被告行為時之刑法及其關於科處罰金刑之法律，較有利於
    被告。
二、補充法條
    檢察官漏引被告違反台灣地區與大陸地區人民關係條例第15
    條第1 款之規定，應依同條例第79條第1 項之罪，惟此部分
    與前揭本院認定有罪部分，有後述方法、結果之牽連關係，
    屬於裁判上一罪，起訴書就同條例部分之事實論述已及，並
    非未加論述，本院只須依職權加以補充引用條文，既不生裁
    判上一罪之依職權補充事實之問題，亦不生同一社會事實之
    變更法條之問題。
三、共同正犯
１、新刑法第28條關於成立共同正犯之標準，固將原來共同正犯
    之共同「實施」犯罪，改為共同「實行」犯罪，剔除完全未
    參與犯罪相關行為之「實行」的「陰謀共同正犯」及「預備
    共同正犯」，惟本件被告已參與實行行為，比較結果，此部
    分被告行為後之法律並未較有利於被告，依刑法第2 條第1
    項但書比較新舊法，以行為時法較有利於被告，自應適用修
    正前之舊規定。
２、被告與潘雪容及陳姓成年男子之間，就行使使公務員登載不
    實文書部分之犯行；被告與陳姓男子之間，就使大陸地區人
    民非法進入台灣地區部分之犯行，互有犯意之聯絡及行為之
    分擔，皆為刑法修正前之共同正犯。
３、被告與潘雪容及陳姓成年男子之間，就行使使公務員登載不
    實公文書犯行，係利用不知情之公務員為之，為間接正犯。
四、吸收關係
    被告所犯使公務員登載不實之低度行為，已為行使之高度行
    為所吸收，不另論罪。
五、牽連犯
１、被告行為後，94年1 月7 日修正公布之刑法，自95年7 月1
    日施行，修正後之刑法刪除第55條關於牽連犯之規定。依修
    正前即行為時之規定，應從一重處斷；依修正後之刑法既已
    刪除牽連犯之規定，則所犯各罪應依數罪併罰之規定分論併
    罰。比較新舊法之規定，修正後之規定並非較有利於被告，
    依刑法第2 條第1 項之規定，應適用行為時之法律，即適用
    修正前刑法第55條牽連犯之規定，從一重處斷（參照同上決
    議五之3）。 蓋修法前如犯一罪而其方法或結果之行為犯他
    罪名者，依刑法第55條從一重處斷，此為牽連犯，修法後將
    牽連犯刪除，修正理由第2 點謂：「至牽連犯廢除後，對於
    目前實務上以牽連犯予以處理之案例，在適用上，則得視其
    具體情形，分別論以想像競合犯或數罪併罰，予以處斷」，
    然而論以想像競合之前提係以「一行為」為要件，如果是數
    行為，而數行為間有方法、結果之關係時，在修正前可依牽
    連犯論以一罪，而在修正後僅能論以數罪，因此應以修正前
    之規定對於被告較有利。揆諸前開說明，應適用修正前之刑
    法。
２、被告等所犯刑法第216 條、第214 條之行使使公務員登載不
    實文書罪，與所犯台灣地區與大陸地區人民關係條例第79條
    第1 項之罪，兩者之間互有方法、結果之牽連關係，為牽連
    犯，屬於裁判上一罪，應從一重之台灣地區與大陸地區人民
    關係條例第79條第1 項之罪處斷。
３、其次，牽連犯在我國之運用太廣，亦即對於方法、結果之認
    定上過於寬廣，在真正之犯罪類型，牽連犯之現行規定將造
    成不合理，蓋我國刑法第55條規定想像競合犯是從一重處斷
    ，惟就罪責原則觀之，行為人以數行為而觸犯數罪名，原應
    負擔數責任而受數處罰，惟牽連犯之現行規定，並非論以數
    罪，而係從一重罪而處斷，即論以一重罪，如同連續犯，無
    論行為人共有數十行為乃至數百行為，也以一罪論；如此，
    使得被告逃避其責任，而其逃避責任竟是出於法律之規定，
    立法預先放棄國家刑罰權之行使，實有鼓勵犯罪之嫌。其違
    背罪責原則之結果，自然不合比例原則。例如行為人就其牽
    連行為之輕行為向警自首犯罪，如經減輕其刑而判決有罪確
    定後，才發現重行為之他部分，對他部分之行為，檢察官只
    得為不起訴之處分，法院只得為免訴之判決，被告因而逃避
    大部分罪責。如此，豈有公平可言？豈有正義可言？95 年7
    月1 日施行之新刑法，已將牽連犯刪除，其故在此。退而言
    之，若認為牽連犯尚有留存之價值，依比例原則觀之，似應
    限縮於財產法益之犯罪方可適用，以排除對生命、身體、自
    由、名譽法益或其具有關連性法益犯罪之適用。至少，對侵
    害生命法益之犯罪，則應絕對排除適用，始可謂之符合生命
    權保障原則。更退而言之，若認為對侵害身體、自由、名譽
    法益或其具有關連性法益犯罪，尚不排除連續犯之適用，則
    立法加重其刑至二分之一或至一倍或數倍，有何不可？如此
    ，是否立法較有彈性，好讓法官有其個案裁量空間，以符合
    刑罰公平之原則？
六、累犯
１、經查：被告有前述有期徒刑執行完畢之情形，有台灣高等法
    院被告前案紀錄表及台灣高等法院檢察署刑案紀錄簡復表在
    卷可按，被告於有期徒刑執行完畢後，五年以內再故意犯本
    件有期徒刑以上之罪，不論依舊法第47條，或新法第47條第
    1 項之規定，均構成累犯，對被告而言並無有利或不利之情
    形，自不生新舊法比較之問題，應逕依裁判時之新法第47條
    第1 項，論以累犯，並加重其刑。
２、被告之品行，乃量刑考量情狀之一。法官在量刑時，對於素
    行不良者，依刑法第57條第6 款之規定，自然有所斟酌，是
    為道德上之自然加重；刑法再有累犯之設，不過立法者強迫
    司法者「應」加重其刑而已，是為法律上之強迫加重。然則
    ，被告就其前次犯罪行為已受有期徒刑之執行，其責任已經
    抵償，若再將其前次犯罪行為納入本次犯罪行為而一併評價
    ，再予加重其刑，就其所加重部分，實係將前次已受責任抵
    償之行為再次非難，顯然違背雙重處罰禁止原則，將使被告
    受到不平等之待遇。因此，累犯之制度是否違背憲法平等原
    則，已堪質疑。何況，出獄而再犯，可見監獄教化不彰，監
    獄教化不彰而怪罪被告，反而以不利益加之其身，又豈合國
    民主權之原理？申言之，司法者自會考量加重，立法者之強
    迫加重，並無必要。德國刑法於1986年廢除累犯之規定，其
    故在此，值得立法者深思。何況，若被告素行不良，法院在
    量刑時，本會一併斟酌加重其刑，惟因累犯規定係必減其刑
    ，並非得減其刑，法院不得不仔細閱讀其前科表，以資判斷
    ；例如本案被告前科表，偵查卷加審判卷共有數十張，本法
    官耗費不少時間，始得出其係為累犯之結論，事實上，其為
    累犯與否，在量刑上影響微小，只因法律規定不當而消耗法
    官之精神，浪費法官之精力，造成法官之疲憊，間接影響當
    事人之權益，尤其值得立法者深思！
肆、違憲審查
一、憲法原則
１、人性尊嚴原則
    其次，德國基本法第一條第一項規定：「人性尊嚴不可侵犯
    。尊重及保護人性尊嚴，乃所有國家權力機構之義務。」依
    據國民主權原理，國民是國家主人，其人性尊嚴不可侵犯。
    尊重及保護其人性尊嚴，實係行政、立法、司法機關之義務
    。就刑事立法而言，若無法益侵害或法益危險之行為而予以
    犯罪化，或較輕責任之行為而賦予重刑罰之處罰，即是違背
    人性尊嚴原則，而為違憲之立法。
２、比例原則
    按一般認為比例原則之內涵，係適當性原則、必要性原則及
    比例性原則三項。事實上，比例原則可分為二層次，其一須
    「適當」，其次須「相當」。就刑法而言，所謂適當，是指
    其犯罪化而處以刑罰為適當。所謂相當即不過量，所謂不過
    量乃指侵害最小，是指犯罪化後所賦予之刑罰種類為相當，
    為不過量，為侵害最小。因此，若要簡而言之，比例原則之
    必要性原則及比例性原則，可以合而為一，姑且名之曰相當
    性原則。若其犯罪化而犯以刑罰之立法並不適當，即是不合
    適當性原則，進而違背比例原則。若其犯罪化之立法適當，
    而其刑罰種類之賦予並不相當，即是不合相當性原則，進而
    無論其為過重或過輕，皆是違背比例原則之立法。
３、法益原則
    據比例原則中之適當性原則之要求，國家刑罰權之行使，應
    限於必要之干預；能以其他手段而達成目的時，則應放棄刑
    罰。此謂之刑罰之「最後手段性」，亦即刑罰謙抑原則之表
    現。欲知其犯罪化之立法是否合乎適當性原則適當，必須求
    諸於法益原則。因此，比例原則中之「適當性原則」，可以
    導出刑事立法上之「法益原則」。申言之，刑事立法上之「
    法益原則」要求任何行為要加以犯罪化，必因其法益受到侵
    害或危險。蓋刑事立法之核心，在於其所保護之法益。刑法
    之任務，在於法益之保護。無法益保護，無刑法可言；亦即
    無法益受到侵害或危險，則無施以刑罰之必要。行為如未造
    成「法益侵害」或「法益危險」，則無將之犯罪化之必要。
    在法益侵害，為「實害犯」；在法益危險，為「危險犯」。
    再者，法益本身依其價值評價之強度，而呈現法益位階。生
    命、身體、自由、名譽、財產五者，按其順序，而高低位階
    化。生命法益最高，其次身體法益，其次自由法益，其次名
    譽法益，而財產法益最低。此五種傳統法益，稱之為「個人
    法益」。在個人法益以外之法益，即「超個人法益」或「一
    般法益」、「團體法益」、「整體法益」，亦必須其與個人
    法益具有關連性者，始得為刑法所保護之一般法益。所謂危
    險犯，亦即行為人之行為造成法益危險，尚未至法益侵害，
    亦立法予以犯罪化。以最高位階之生命法益言之，刑法之有
    預備殺人罪、預備放火罪、預備強盜罪、預備擄人勒贖罪，
    均因其行為已造成生命法益之危險；否則，各該罪即無設預
    備犯之必要。如係單純身體、自由、名譽、財產之法益危險
    行為，則未曾設預備犯而加以犯罪化。
４、罪刑相當原則
    在犯罪化之立法之後，其刑罰種類之賦予是否合乎行為之罪
    責，亦即是否罪刑相當，乃刑罰相當性之問題。申言之，欲
    知其犯罪化之立法是否合乎適當性原則適當，必須求於罪刑
    相當原則。因此，比例原則中之「適當性原則」，可以導出
    刑事立法上之「罪刑相當原則」。如前所述，就刑法而言，
    所謂相當即不過量，所謂不過量乃指侵害最小，是指犯罪化
    後所賦予之刑罰種類為相當，為不過量，為侵害最小。因此
    ，法定刑之刑罰種類及自由刑之刑度輕重，必須與其行為責
    任之輕重相當，亦即在具有相當性時，始得為該種刑罰之賦
    予或該級刑度之訂定。如此，其刑罰之賦予始為合乎「罪責
    原則」，使其罪責與刑罰得以相適應而具有相當性，亦即立
    法上之「罪刑相當原則」。若其犯罪化之立法適當，而其刑
    罰種類之賦予並不相當，即是違背「罪刑相當原則」，自然
    不合相當性原則，進而無論其為過重或過輕，皆是違背比例
    原則之立法。
二、偽造文書
１、罪之審查
    偽造、變造文書各罪，傳統法益論者認為侵害社會法益，惟
    新法益論者認為社會法益抽象而難以理解，故依一般法益之
    觀點加以審查，以察其與個人法益有何關連性。單純偽造或
    變造文書，並不足以對個人法益造成任何侵害，亦即單純偽
    造或變造之行為並無法益危險存在。例如偽造之標單如不行
    使，尚不足以造成任何法益侵害。因此，單純偽造或變造文
    書之行為，而予以犯罪化，欠缺合理性，並不足取。其次，
    偽造或變造後進而行使之行為，論者推衍所及者，或為詐財
    ，或為騙色，可能對於他人之身體、自由、名譽或財產造成
    侵害，其犯罪化之立法尚屬於合理。惟財產犯罪而無暴力行
    為時，是否必須列為公訴罪，似有商榷之餘地。
２、刑之審查
    本案所涉刑法第214 條之登載不實罪，其刑度三年以下有期
    徒刑、拘役及罰金，符合罪責原則，並不違背立法上之罪刑
    相當原則，自不違背比例原則，而且其最高刑度止於一定期
    間之自由刑，亦不違背人性尊嚴原則，應為合憲之立法。其
    次，由於時空背景不同，民國24年施行之現行刑法，其33條
    將有期徒刑之上限定為15年，係以當時「人生平均年齡不過
    四十一、二齡」為其立法理由；刑法各罪名之有期徒刑上下
    限，刑法各該侵害生命、身體、自由、名譽或財產罪之刑度
    安排，亦均以此為其立法理由。然則，60餘年後之今日已然
    不同，平均人壽將近80歲，已近立法當時1 倍；而目前更由
    當時之農業社會進展至電腦科技時代，惟刑法並未配合修正
    刑度，歷年來只知制訂並修正罰金罰鍰提高標準條例，不知
    制訂「有期徒刑提高標準條例」，造成司法實務普遍性重罪
    輕判之必然結果。例如在偽造文書、一般詐欺取財罪及一般
    竊盜罪，無論被告觸犯幾件，在修正前之連續犯加重結果，
    刑度止於7 年半，豈是合理？如此，造成法官無從為罪刑相
    當之量刑。因此，本院認為可以考慮制訂「有期徒刑提高標
    準條例」，加倍提高刑法分則各罪有期徒刑之上下限，若財
    產犯罪得提高刑度1 倍，與日本刑法相同，為10年以下有期
    徒刑，法官才有妥適之量刑空間。
三、兩岸條例
    台灣地區與大陸地區人民關係條例係因應台灣海峽兩岸特殊
    情況所為之特殊立法，其第15條關於禁止使大陸地區人民非
    法進入台灣地區之行為，係本於國家安全及社會安全之考量
    ，依傳統法益論者之見解，係侵害國家法益及社會法益；若
    依此觀點，其犯罪化之立法並無不合；然則，若依新法益論
    者之觀點，未經許可而有上述行為時，僅係違背規定，既未
    有何侵害他人生命、身體、自由、名譽或財產法益，亦與所
    謂國家安全或社會安全之危險並無關聯；論者或謂上述行為
    可能告成不特定人生命、身體、自由、財產之危險云云，然
    則，僅僅未經許可而使大陸人民進入台灣地區，如何能對不
    特定人之生命、身體、自由、財產法益產生侵害之危險？其
    危險犯之立論並不堅強，縱令真有生命、身體、自由、財產
    法益之危險存在，其危險距離亦甚遙遠，尚不足以作為犯罪
    化之正當事由。申言之，若為防止間諜進入台灣地區，亦應
    另立特別法或在本條例中另立特別條文，而予以類型化，無
    須將單純違規進入台灣地區之行為而予以犯罪化。申言之，
    此種入境之管制，施以行政處罰即為已足，並無賦予刑罰之
    必要，其犯罪化之立法似與刑罰「最後手段原則」有違，自
    然不合比例原則及法益原則。
伍、刑罰裁量
一、罪刑相當原則
１、自刑罰理論觀之
    就刑罰之報應理論言之，刑罰係以其具有痛苦性之本質，來
    均衡具有不法本質之犯罪，藉以衡平行為人之罪責，使行為
    人得因責任抵償而贖罪，而社會正義得以實現義，是故強調
    「刑罰之輕重應與罪責之輕重成比例」，是為司法上之罪刑
    相當原則。其報應之內容即為自由之剝奪，亦即有期徒刑之
    相加，而監獄即為執行報應之場所。再就特別預防理論言之
    ，受刑人之犯罪係社會化過程之障礙，應使其在監執行，以
    接受再教育而求其再社會化。復就一般預防理論觀之，以對
    受刑人之施以刑罰，作為威嚇他人之手段，不過刑罰之附帶
    作用，並非其主要目的。關於刑罰之目的，通常採取綜合理
    論，各國皆然；既有報應罪責，又有預防再犯，並有嚇阻他
    人犯罪之功能；惟報應理論所強調之「刑罰之輕重應與罪責
    之輕重成比例」，仍為刑罰裁量之基本原則。
２、自憲法原則觀之
    依據前述人性尊嚴原則，「人性尊嚴不可侵犯。尊重及保護
    人性尊嚴，乃所有國家權力機構之義務。」在被告之行為責
    任確定後，其刑罰種類之賦予或自由刑之量定，均應相當而
    不可過量，否則即是違背比例原則中之相當性原則，自然不
    合司法上之「罪刑相當原則」。因此，刑事司法上之「罪刑
    相當原則」要求法官在量刑時，應依法益之位階，重所當重
    ，輕所當輕，必使罪得其刑而刑當其罪；不得重罪而輕判，
    或輕罪而重判；期使責任與刑罰得以相適應，而具有相當性
    。地藏十輪經（第三卷）云：「若犯重罪，應重治罰；若犯
    中罪，應中治罰；若犯輕罪，應輕治罰；令其慚愧，懺悔所
    犯。」其此之謂也！
二、刑罰裁量
１、主刑裁量
    為此，本院：１、審酌被告之品行、生活狀況、智識程度、
    犯罪之動機、目的、犯罪所生之危害、犯後之態度等一切情
    狀之後，２、再斟酌拘役並無教化功能，乃不具實益之刑罰
    種類，立法上以廢除為宜，以資符合自由刑單一化之要求；
    六月以下之短期自由刑，既難有教化作用，又易使受刑人感
    染惡習，除非被告有受其執行之特殊必要，否則尚無宣告之
    必要；如其宣告，應以緩刑或易科罰金而調和之等情。３、
    再考慮被告是否應施予刑罰並使之入監獄執行，應依刑罰理
    論及刑事政策而加以考量，斟酌重點在於被告有無執行剝奪
    其自由，並施以監獄之教化，以使其再社會化之必要性，並
    非以其是否已經和解而為主要之判斷標準。何況，本案並非
    侵害個人法益之犯罪類型，即無被害人存在；４、並衡量被
    告累犯事實之外，尚有偽造文書之前科，有台灣高等法院被
    告全國前案紀錄表在卷可稽；其於警詢及偵查中並未坦承犯
    罪，惟已於審判中坦承犯行，犯罪後之態度尚好。本院參酌
    上情，認為在累犯加重其刑之後，量處如主文所示之自由刑
    ，足以使其罪刑相當，爰宣告之，以示儆懲，並諭知易科罰
    金之折算標準，以期待被告之能知自新。
２、易科罰金
    按易刑處分即易科罰金之折算標準、易服勞役之折算標準及
    期限，於95年7 月1 日修正刑法施行後，亦應為新舊法律之
    比較適用（最高法院95年度第八次刑事庭會議決議參照）。
    查被告行為後，刑法第41條第1 項前段業已修正，茲依修正
    前刑法第41條第1 項前段規定：「犯最重本刑為五年以下有
    期徒刑以下之刑之罪，而受六個月以下有期徒刑或拘役之宣
    告，因身體、教育、職業、家庭之關係或其他正當事由，執
    行顯有困難者，得以一元以上三元以下折算一日，易科罰金
    。」修正前罰金罰鍰提高標準條例第2 條前段規定（業因配
    合刑法修正而經公告刪除）：「依刑法第四十一條易科罰金
    或第四十二條第二項易服勞役者，均就其原定數額提高為一
    百倍折算一日。」被告行為時之易科罰金折算標準，本應以
    銀元300 元折算1 日，經以現行法規所定貨幣單位折算新台
    幣條例第2 條規定之折算比例，換算其單位幣值為新台幣，
    即應以新台幣900 元折算1 日。較之95年7 月1 日修正施行
    之刑法第41條第1 項前段規定：「犯最重本刑為五年以下有
    期徒刑以下之刑之罪，而受六個月以下有期徒刑或拘役之宣
    告者，得以新臺幣一千元、二千元或三千元折算一日，易科
    罰金。」修正前之折算標準顯然較有利於被告，按諸首開說
    明，本件自應適用修正前刑法第41條第1 項前段暨修正前罰
    金罰鍰提高標準條例第2 條規定，諭知如主文所示之易科罰
    金折算標準。
３、從刑裁量
    被告之大陸地區結婚公證書，並未扣案，亦非依法應沒收之
    物，爰不另為沒收之諭知。至其餘同式之結婚公證書，或向
    財團法人海峽交流基金會申請驗證，或向戶政機關申請結婚
    登記，而分別交付各該單位附卷歸檔，已不復屬被告所有，
    亦與沒收要件不合，均不另為沒收之諭知，併此指明。
乙、無罪部分
壹、公訴意旨
    公訴意旨另以：被告甲○○與潘雪容、陳姓男子，基於概括
    之犯意聯絡，由被告於92年9 月8 日至境管局，填具大陸地
    區人民進入台灣地區旅行證申請書等資料，以配偶來台探親
    之不實理由，向境管局申請潘雪容進入台灣地區，使境管局
    承辦公務員將該不實內容登載於其職務上所掌之公文書，並
    發給潘雪容中華民國台灣地區旅行證，使潘雪容持以行使而
    入境台灣地區，足以生損害於境管局對於大陸地區人民入境
    台灣地區管理之正確性。復於93年11月8 日，再由甲○○至
    境管局，填具申請補發大陸地區人民進入台灣地區旅行證申
    請書等資料，以其依親配偶潘雪容之中華民國台灣地區旅行
    證遺失之不實理由，向境管局申請補發中華民國台灣地區旅
    行證，使境管局承辦公務員將該不實內容登載於其職務上所
    掌之公文書，並補發給潘雪容中華民國台灣地區旅行證，使
    潘雪容得持以行使而繼續留在台灣地區，足以生損害於境管
    局對於大陸地區人民入境臺灣地區管理之正確性，因認被告
    此部分所為另涉刑法第216 條、第214 條之行使使公務員登
    載不實公文書罪嫌云云。
貳、本院見解
    按刑法第214 條所謂使公務員登載不實事項於公文書罪，須
    一經他人之聲明或申報，公務員即有登載之義務，並依其所
    為之聲明或申報予以登載，而屬不實之事項者，始足構成，
    若其所為聲明或申報，公務員尚須為實質之審查，以判斷其
    真實與否，始得為一定之記載者，即非本罪所稱之使公務員
    登載不實（最高法院73年台上字第1710號判例參照）。另按
    大陸地區人民，須經主管機關許可始得進入台灣地區，台灣
    地區與大陸地區人民關係條例第10條第1 項定有明文。主管
    機關內政部據此訂定「大陸地區人民進入台灣地區許可辦法
    」以資規範。依共犯潘雪容行為時（即92年9 月8 日）之「
    大陸地區人民進入台灣地區許可辦法」第17條第1 項第6 、
    7 款「大陸地區人民申請進入台灣地區，若有持用偽造、變
    造、無效或經撤銷之文書、相片申請；或有事實足認係通謀
    而為虛偽結婚者，得不予許可，已許可者，得撤銷或廢止其
    許可，並註銷其旅行證」之規定（即93年3 月1 日修正前之
    條文），可知境管局對於是否許可大陸地區人民進入台灣地
    區、對於申請資料內之照片及證件真偽、當事人之結婚真意
    等事項，均有實質審查權限，得就有關證據資料為實質之調
    查，以判斷其真實與否，並非一經申請人檢附文件申報，境
    管局即有依其申請登載於職務上所掌公文書之義務。因此，
    本件共犯潘雪容雖以不實之配偶探親事由，向境管局申請入
    境台灣地區，並進而持境管局所核發之中華民國台灣地區旅
    行證入境台灣地區，復再申請補發中華民國台灣地區旅行證
    ，然其申請既須經境管局為實質之審查，以為准駁之決定，
    縱境管局承辦人員疏於審查，致使朦混通過，而將不實之事
    項記載於職務上所掌管之公文書上，並核發中華民國台灣地
    區旅行證予共犯潘雪容，准其入境，揆諸上開說明，被告此
    部分所為，仍不合於刑法第214 條使公務員登載不實罪之要
    件，更無從成立刑法第216 條、第214 條之行使使公務員登
    載不實公文書罪，然因公訴意旨認為此部分若成立犯罪，與
    前開論罪科刑之部分，有修正前連續犯之關係，為裁判上一
    罪關係，爰不另為無罪之諭知，併此敘明。
丙、據上論斷
    應依刑事訴訟法第273 條之1 、第299 條第1 項前段、92年
    10月29日修正前台灣地區與大陸地區人民關係條例第15條第
    1 款、第79條第1 項、刑法第11條前段、第2 條第1 項、第
    47條、修正前刑法第28條、第56條、第216條、第214條、第
    55條、第41條第1項前段、罰金罰鍰提高標準條例第1條前段
    、修正前罰金罰鍰提高標準條例第2 條、現行法規所定貨幣
    單位折算新台幣條例第2條，判決如主文。
本案經檢察官丙○○到庭執行職務
中　　華　　民　　國　　96　　年　　4 　　月　　13　　日
　　　　　　　　　刑事第五庭審判長法　官  陳  志  祥
　　　　　　　　　                法　官　楊  皓  清
　　　　　　　                    法　官　邰  婉  玲
以上正本證明與原本無異。
如不服本判決，應於判決送達後十日內，向本院提出上訴狀，敘
述上訴之理由，上訴於臺灣高等法院，並應按他造當事人之人數
附具繕本。
中　　華　　民　　國　　96　　年　　4 　　月　　13　　日
                                  書記官  王  月  娥
附錄：
刑法第214條：
明知為不實之事項，而使公務員登載於職務上所掌之公文書，足
以生損害於公眾或他人者，處3年以下有期徒刑、拘役或5百元以
下罰金。
刑法第216條：
行使第210條至第215條之文書者，依偽造、變造文書或登載不實
事項或使登載不實事項之規定處斷。
（罰金已依罰金罰鍰提高標準條例提高為十倍）
92年10月29日修正前之臺灣地區與大陸地區人民關係條例第15條
下列行為不得為之：
一  使大陸地區人民非法進入台灣地區。
二  明知台灣地區人民未經許可，而招攬使之進入大陸地區。
三　使大陸地區人民在台灣地區從事未經許可或與許可目的不符
    之活動。
四　僱用或留用大陸地區人民在台灣地區從事未經許可或與許可
    範圍不符之工作。
五  居間介紹他人為前款之行為。
92年10月29日修正前台灣地區與大陸地區人民關係條例第79條第
1 項：
違反第十五條第一款規定者，處五年以下有期徒刑、拘役或科或
併科新台幣五十萬元以下罰金。
